【裁判字號】    97,訴,1609
【裁判日期】    970926
【裁判案由】    遷讓房屋等
【裁判全文】
臺灣臺中地方法院民事判決              97年度訴字第1609號
原      告  丁○○
被      告  乙○○○
上列當事人間請求遷讓房屋等事件，本院於民國97年9月17日言
詞辯論終結，判決如下：
    主      文
被告應將門牌號碼台中市○區○○街7之2號11樓房屋遷讓交付予
原告；並自民國97年6月1日起至遷讓交付上開房屋止，按月給付
原告新臺幣柒仟元。
原告其餘之訴駁回。
訴訟費用由被告負擔。
    事實及理由
壹、兩造爭執要旨：
  一原告主張：其於民國96年8月23日以新臺幣（下同）240萬元
    向被告購買門牌號碼台中市○區○○街7之2號11樓房屋（以
    下稱系爭房屋）及其坐落基地台中市○區○○段189地號土
    地（地目建，面積105平方公尺，應有部分399/100000）、
    190地號土地（地目建，面積6797平方公尺，應有部分399
    /100000）、191地號土地（地目建，面積9平方公尺，應有
    部分399/100000），並支付定金50萬元，由其妹之大姑在大
    陸直接匯款10萬元人民幣（當時匯率1：4.37）至被告養女
    婿張文江之中國銀行合肥分行帳戶（帳號0000000000000000
    000），並將剩餘現金交付予被告。嗣於97年1月30日完成系
    爭房屋及其坐落基地（以下合稱系爭不動產）之過戶手續，
    原告並於同年3月5日交付被告面額190萬元之支票1紙以結清
    買賣價款。詎料，原告支付全部款項後，被告拒不遷出系爭
    房屋，原告遂於97年4月10日以存證信函通知被告應於同年5
    月5日遷出系爭房屋，並表明若要續住應自同日起支付房租
    ；復於97年5月6日，與鄰居丙○○共同前往被告住處再次進
    行協商，兩造達成協議即被告應於97年5月31日前遷出系爭
    房屋，若仍未找到租屋處而欲續住時應支付原告租金。期間
    尚有請里長、榮民服務處專員及調解委員協調，惟被告最後
    仍拒絕遷出系爭房屋或給付租金。茲因被告將系爭不動產出
    賣予原告，其負有隨時搬遷之義務，被告拒不搬遷，原告乃
    請求被告自97年3月5日起至遷讓交付系爭房屋之日止按月給
    付租金8,000元；另被告非法居住，並向地檢署告訴原告涉
    犯詐欺及強制罪嫌，且原告起訴要先繳裁判費，每月要繳銀
    行貸款，原告因此受到精神上之損害，故亦請求被告於此期
    間應按月給付原告2,000元之損害賠償。為此，提起本件訴
    訟，並聲明：(一)被告應將系爭房屋遷讓交付予原告，並自97
    年3月5日起至遷讓交付之日止按月給付原告10,000元；(二)訴
    訟費用由被告負擔。
  二被告抗辯：其與原告間之買賣契約尚未完成，且原告涉有妨
    礙自由及買賣詐偽情事，買賣契約中署押皆非被告所為，且
    契約中僅記載訂約日，其他用印、完稅及交屋皆未設定日期
    ，該買賣契約顯有重大瑕疵。又原告是以被告之系爭不動產
    向銀行借款，再將所借款項交付予被告，原告未有何買賣價
    金之支出。且兩造於97年1月29日完成過戶，原告卻遲至同
    年3月5日始交付190萬元，被告亦未收到原告給付之定金，
    足見原告並非善意買賣系爭不動產。況且被告自始即無賣屋
    之動機與需要，亦不可能出賣僅有之房屋，原告是乘被告年
    老體衰，向被告詐稱其已得絕症，需認養養女以備身後有人
    奉祀香火，故設計被告至大陸收養養女，並且低價售出系爭
    房屋，再將錢存放在原告處，原告願照顧被告餘生，且繼續
    讓被告居住在原處。誰知房屋過戶完成騙局後，原告竟然請
    求被告遷讓房屋，翻臉無情。並聲明：(一)原告之訴駁回。(二)
    訴訟費用由原告負擔。(三)如受不利判決，願供擔保免為假執
    行。
貳、得心證之理由：
  一原告主張兩造於97年1月30日完成系爭不動產之所有權移轉
    登記，及原告於97年3月5日交付被告面額190萬元之支票1紙
    用以支付買賣價金之事實，為兩造所不爭執，且有臺中市中
    山地政事務所土地所有權狀、建物所有權狀、土地所有權買
    賣移轉契約書及建築改良物所有權買賣移轉契約書影本等在
    卷可稽，自堪信為真實，本院即採為判決之基礎。
  二原告主張其向被告購買系爭不動產，且已完成所有權移轉登
    記，被告應遷讓交付系爭房屋，其若欲繼續居住，亦應給付
    租金等語。惟此為被告所否認，並以前開情詞置辯。準此，
    本件應審究之爭點為：(一)被告是否因受詐欺而訂立系爭買賣
    契約？(二)原告得否請求被告遷讓交付系爭房屋？(三)原告得否
    請求被告給付相當於租金之損害金？該相當於租金之損害金
    ，其數額應如何計算? (四)原告主張其受有精神上損害而請求
    被告賠償，有無理由？茲分別說明如下：
    (一)被告辯稱其目不識丁，系爭不動產買賣契約書上被告之押
      署皆非其所為，且契約僅有訂約日，其他用印、完稅、交
      屋皆未設定日期，買賣契約存有重大瑕疵；復辯稱原告是
      以系爭不動產向銀行辦理借款後以借出之款項支付被告，
      原告本身並未支付任何買賣價金，該買賣契約是原告趁被
      告年老體衰之際詐騙被告所簽定。惟查：
      1.被告雖辯稱買賣契約上之押署皆非其所為，惟並未爭執
        原告提出之土地所有權買賣移轉契約書及建築改良物所
        有權買賣移轉契約書上蓋用之「乙○○○」印文是以其
        印鑑章所蓋。被告既然以其印鑑章（即向戶政事務所申
        請印鑑登記所使用之印章）蓋用在前開土地、建築改良
        物所有權買賣移轉契約書上，自當認為被告有與原告訂
        立系爭不動產買賣契約之意。又兩造雖然並未簽立一般
        所稱之買賣私契，惟買賣契約本身僅屬債權契約，且非
        要式行為，縱然未形諸於書面，亦不影響買賣契約之成
        立，故尚不得因此即認兩造間之不動產買賣契約存有瑕
        疵。
      2.被告辯稱原告是以被告之系爭不動產向銀行借款，再將
        所借款項交付予被告，原告未有何買賣價金之支出云云
        。惟查，買方即原告於不動產過戶後，以該不動產向銀
        行辦理貸款以支付賣方即被告之買賣價款，係符合現今
        中古屋市場交易常規。被告確實有因出賣系爭不動產而
        取得買賣價金，原告亦因向銀行借款而對銀行負擔債務
        。從而被告所辯之情，應非可採。
      3.被告辯稱其並未收受原告給付之50萬元定金云云。然查
        ：承辦本件不動產所有權移轉登記之代書甲○○於臺灣
        臺中地方法院檢察署偵辦被告告訴原告涉犯詐欺等罪嫌
        之案件中證稱：於96年8、9月簽約時，告訴人（即本件
        被告，下同）說要回大陸去住，所以要將台灣的房子賣
        掉，簽約時有約定應先給50萬元，要收證件辦理登記時
        ，伊有問告訴人是否收到簽約的50萬元，告訴人說有收
        到，所以告訴人才會交出所有權狀及印鑑證明等語，此
        有該署97年度偵字第13619號不起訴處分書在卷可參。
        且觀諸兩造是於96年8月23日成立系爭不動產買賣契約
        ，97年1月30日完成所有權移轉登記，同年3月5日結清
        款項，若原告於買賣契約成立當時未交付定金，被告豈
        有同意將系爭不動產過戶予原告之理。據上，足認被告
        所辯上情，亦無可採。
      4.被告辯稱原告詐騙其已得絕症，須認養子女以備身後有
        人奉祀香火，並設計被告至大陸收養養女，低價售出系
        爭房地，因而認為是遭原告詐騙而出賣系爭不動產。然
        查：原告確實因購買系爭不動產而給付被告240萬元價
        金，已如前述。而該不動產交易價格，並無顯然偏低之
        情事，故被告空言指稱其受詐騙而簽訂買賣契約，即屬
        無據。況且證人即兩造之鄰居丙○○具結證稱：「（法
        官問：為何會認為被告需要搬走或要租？）因為被告已
        經將房屋賣給原告，因我與被告感情很好，不希望她搬
        走，就勸她用租的，我們也會照顧她。」「（法官問：
        被告為何會將房子賣給原告？）被告當時身體不好，想
        回大陸定居，才要賣房子，後來身體較好就不想回大陸
        。」「（法官：被告想回大陸要賣房子，為何是原告來
        買？）因為原告也很照顧被告，原告常去大陸，手續比
        較熟，被告要回大陸的手續也是委託原告處理，之前被
        告常常回大陸，賣完房子後就沒有回大陸過。」（以上
        參見本院97年8月27日言詞辯論筆錄）；且訴外人甲○
        ○於前開偵查案件中亦證稱被告是因要回大陸定居才出
        賣系爭房屋等語。由此足證，被告確實係因年老而有回
        大陸定居的念頭始決定出賣系爭不動產，並非因受原告
        詐欺而簽訂本件買賣契約。從而被告辯稱其受原告詐欺
        而出賣系爭不動產，即非可採。
    (二)按民法第348條第1項規定：「物之出賣人，負交付其物於
      買受人，並使其取得該物所有權之義務。」又「物之出賣
      人依民法第348條規定固負有交付其物於買受人之義務，
      但在未交付前之繼續占有買賣標的物，究難指為無權占有
      ，不因所有權已為移轉登記而有所異。」最高法院89年度
      台上字第251號民事裁判要旨可資參照。茲查：兩造就系
      爭不動產成立買賣契約，且被告已將該不動產辦理所有權
      移轉登記予原告，已如前述。依前述規定及判決要旨，被
      告負有交付系爭不動產予原告之義務，惟被告於交付前之
      繼續占有，尚難謂係無權占有。準此而論，原告依不動產
      買賣契約請求被告遷讓交付系爭房屋，於法核屬有據。
    (三)被告於將系爭不動產出賣予原告並完成所有權移轉登記後
      ，其於交付前之繼續占有，雖難謂為無權占有，但被告違
      反出賣人交付買賣標的物之義務，係屬債務不履行（即給
      付遲延），原告如因之受有損害，自得依民法第231條第1
      項規定請求被告賠償。茲查：原告於起訴狀陳稱兩造曾於
      97年5月6日達成被告應於97年5月31日前遷出系爭房屋之
      協議，且證人林鳳昭具結證述：「（法官問：何時幫她們
      協調？）97年5月，帶原告至被告家去協調，至5月底被告
      要決定搬走或向原告租房子。」等語明確（參見本院97年
      8月27日言詞辯論筆錄）。由此可證，原告確實同意被告
      得居住系爭房屋至97年5月31日。而被告未於97年5月31日
      遷讓交付系爭房屋，自應認為其自斯時起應負給付遲延之
      責任。本院審酌被告未依約履行交付系爭房屋之義務，致
      使原告受有無法使用系爭房屋之損害，而其損害以系爭房
      屋合理租金為計算依據，應屬相當。茲參酌與系爭房屋同
      棟集合住宅其30坪房屋每月租金介於8,000元至10,000元
      間（原告提出台中市○區○○街27號16樓每月租金8,000
      元、台中市○區○○街23之2號1樓每月租金10,000元之租
      賃契約書參照），而系爭房屋為26坪，故其合理租金定為
      每月7,000元，應屬適當。準此，原告請求被告自97年6月
      1日起至遷讓交付系爭房屋之日止，按月給付原告相當於
      租金之損害金7,000元，核屬有據。其餘逾此部分之請求
      ，則非正當。
    (四)關於原告主張被告非法居住，並向地檢署告訴原告涉犯詐
      欺及強制罪嫌，且原告起訴要先繳裁判費，每月要繳銀行
      貸款，其因此受到精神上之損害，因而請求被告於繼續占
      有系爭房屋期間應按月給付2,000元之損害賠償乙節。茲
      查：被告不履行交付買賣標的物之義務（即原告所稱之非
      法居住），原告因此得請求被告於繼續占有期間每月給付
      7,000元作為賠償，已如前述。而民法第227條之1雖規定
      「債務人因債務不履行，致債權人之人格權受侵害者，準
      用第192條至第195條及第197條之規定，負損害賠償責任
      。」惟原告所主張被告向地檢署告訴原告涉犯詐欺及強制
      罪嫌，且原告起訴要先繳裁判費，每月要繳銀行貸款等情
      ，尚難認為與被告之債務不履行有關，且亦不致於使原告
      之人格權受有損害，故原告請求被告於繼續占用系爭房屋
      期間應按月給付2,000元之損害賠償，於法尚有未合。
  三綜上所述，原告依買賣契約之法律關係，請求被告應將系爭
    房屋遷讓交付予原告，及自97年6月1日起至遷讓交付之日止
    按月給付原告7,000元，為有理由，應予准許。其餘逾此部
    分之請求，則無理由，應予駁回。
  四本件事證已臻明確，兩造其餘攻擊防禦方法，核與判決結果
    不生影響，爰不逐一論述。
  五本件係以兩造間之不動產買賣價款240萬元核徵裁判費，原
    告附帶請求損害賠償部分，並未合併計算訴訟標的價額。本
    院審酌上情，爰依民事訴訟法第79條規定，命被告負擔本件
    全部訴訟費用。又被告雖有聲請供擔保免為假執行，惟因原
    告並未聲請供擔保宣告假執行，本院亦未依職權宣告假執行
    ，故無諭知被告供擔保免為假執行之必要，附予敘明。
中    華    民    國    97    年    9     月    26    日
                  民事第三庭    法  官  游文科
正本係照原本作成。
如對本判決上訴，須於判決送達後20日內向本院提出上訴狀。
中    華    民    國    97    年    9     月    30    日
                                書記官


司法院資訊處製作；財團法人民間司法改革基金會備份。
